【裁判字號】    90,自,175
【裁判日期】    900530
【裁判案由】    背信等
【裁判全文】
臺灣高雄地方法院刑事判決                            九十年度自字第一七五號
    自  訴  人  丁○○
    被      告  丙○○
    被      告  甲○○
右列被告等因背信等案件，經自訴人提起自訴，本院判決如左：
    主  文
丙○○、甲○○，均無罪。
    理  由
一、自訴意旨略以：緣乙○○以原其所有坐落高雄市○○區○○段四小段一一○三之
    ○○○○地號土地及其上該小段○三九七七之○○○建號、門牌號碼高雄市○○
    區○○路二十六號七樓之三房屋，於民國八十七年十二月四日設定最高限額抵押
    權新台幣（下同）九十六萬元，向世華聯合商業銀行股份有限公司（下稱世華銀
    行）借款八十萬元，並以自訴人丁○○為該貸款債務之保證人。因乙○○未按期
    繳付該貸款利息，世華銀行卻於尚未取得債權確定憑證，以為查封執行依據時，
    即不法查封丁○○所有坐落高雄市苓雅區○○○段一四三○之○○○○地號土地
    及其上該段一一四七○之○○○建號、門牌號碼高雄市○○區○○街四十七號四
    樓之四房屋（下稱系爭房地），致使自訴人無法領取高雄市政府地政處已催領四
    次之地價徵收補償費七萬四千一百二十元，以供自訴人支付所患膀胱癌醫治費用
    ，並因此使自訴人無法清償以系爭房地向彰化商業銀行借款之最後一期本息二萬
    元之款項，以致不得再借款四十萬元，以供自訴人前開疾病治療費用。又自訴人
    系爭房地遭查封後，乙○○前未按期繳付之利息，均已償付，並乙○○所有上開
    房地已撤銷查封，且本件貸款另一保證人周秀蘭之銀行帳戶亦已撤銷查封，經自
    訴人與世華銀行協調約定之結果，如自訴人繳付查封之執行費及訴訟費等費用，
    則世華銀行即撤銷自訴人系爭房地之查封，自訴人依約履行，惟世華銀行卻遲未
    撤銷自訴人系爭房地之查封。而被告甲○○為世華銀行之負責人，係核准可否撤
    銷查封之決策者，被告丙○○為世華銀行承辦本件業務之人員。因認被告等涉犯
    刑法第三百三十五條第一項之侵占罪、第三百四十二條第一項之背信罪、及第二
    百七十一條之殺人罪嫌。
二、按犯罪事實應依證據認定之，無證據不得推定其犯罪事實；復不能證明被告犯罪
    或其行為不罰者，應諭知無罪之判決，刑事訴訟法第一百五十四條、第三百零一
    條第一項分別定有明文。又按認定不利於被告之事實，須依積極證據，苟積極證
    據不足為不利於被告事實之認定時，即應為有利於被告之認定，更不必有何有利
    之證據，最高法院三十年上字第八一六號著有判例可資參照。
三、被告甲○○經合法傳喚均未到庭。訊據被告丙○○固坦認其為世華銀行承辦本件
    業務人員，確因借款人乙○○未按期繳付貸款利息，自訴人丁○○為該借款債務
    之保證人，因此假扣押自訴人所有坐落高雄市苓雅區○○○段一四三○之○○○○地號土地及其上該段一一四七○之○○○建號、門牌號碼高雄市○○區○○街
    四十七號四樓之四之房地之事實不諱，惟辯稱：伊均係依法行使權利，並無自訴
人所指之犯行等語。經查：
  (一)被告丙○○確為世華銀行承辦本件業務人員，因借款人乙○○未按期繳付貸款利
    息，自訴人丁○○為該借款債務之保證人，因此假扣押自訴人系爭房地之事實，
    業據被告丙○○供承不諱，並證人乙○○證稱：伊確向世華銀行借款八十萬元，
    以原為其所有之上開房地設定最高限額抵押權為擔保，並以自訴人丁○○為保證
    人，因伊未按期繳付利息，為世華銀行將原為伊所有之上開房地查封，並將自訴
    人系爭房地查封等語，且有自訴人系爭房地之土地登記謄本及建物登記謄本、證
    人乙○○上開房地之土地登記謄本及建物登記謄本、高雄市政府地政處八十八年
    八月二十六日高市地政四字第九五九七號函、八十八年八月三十一日高市地政四
    字第九八四三號函、八十八年九月二十七日高市地政四字第一一二七六號函、及
    高雄市政府八十九年八月九日高市府地四字第二七三五八號函之土地徵收補償費
    領款通知、及自訴人診斷證明書乙紙附卷可稽。
  (二)按刑法第三百三十五第一項規定：「意圖為自己或第三人不法之所有，而侵占自
    己持有他人之物者，處五年以下有期徒刑、拘役或科或併科一千元以下罰金。」
    是侵占罪之成立，係以擅自處分自己持有之他人所有物，或變易持有之意為所有
    之意，而逕為所有人之行為，為其構成要件，且必具有不法所有之意思，方與本
    罪構成之要件相符。本件自訴人係因為證人乙○○上開債務之保證人，因證人乙○○未按期繳付利息，債權人即世華銀行即以保證債權假扣押自訴人上開房地之
    事實，業據被告丙○○陳述明白，並為自訴人所是認，且據證人乙○○證述屬實
    ，復有被告丙○○所提出之證人乙○○個人房屋貸款契約、自訴人所書立之保證
    書、及本院八十八年度全字第三二三四號准予假扣押裁定書各乙份在卷足憑。從
    而，自訴人系爭房地，雖確遭世華銀行假扣押查封，惟此係因被告丙○○為世華
    銀行承辦本件業務人員，因債務人即證人乙○○未依約清償債務，而依法行使對
    於自訴人之保證債權權利，且本件被告等係依法假扣押自訴人系爭房地，既無不
    法所有之意圖，復被告等並無持有自訴人上開房地，亦無所謂變易持有為所有之
    行為。準此，被告等所為，尚與刑法第三百三十五第一項之侵占罪犯罪構成要件
    不符。
  (三)按刑法第三百四十二條第一項規定：「為他人處理事務，意圖為自己不法或第三
    人不法之利益，或損害本人之利益，而為違背其任務之行為，致生損害於本人之
    財產或其他利益者，處五年以下有期徒刑、拘役或科或併科一千元以下罰金。」
    是背信罪之主體限於為他人處理事務之人。雖自訴人陳稱：伊與世華銀行協調約
    定之結果，如伊繳付查封之執行費及訴訟費等費用，則世華銀行即撤銷上開房地
    之查封，自訴人依約履行後，世華銀行卻遲未撤銷上開房地之查封等語，並提出
    被告丙○○於八十八年九月二十八日簽呈影本乙紙為證。縱認自訴人確曾與被告
    丙○○約定，如自訴人履行前開條件後，世華銀行則撤銷自訴人系爭房地查封之
    事實屬實，惟本件被告等均係世華銀行執行業務之人，係為世華銀行處理事務，
    並非為自訴人個人處理事務，準此，被告等雖未履行與自訴人之約定，致自訴人
    受有損害，此亦係自訴人個人之利益，而世華銀行並無損害；從而，被告等所為
    ，亦與刑法背信罪之為人處理事務及損害本人財產或利益之構成要件，均不相符
    合。又自訴人雖以本院八十八年度訴字第二三○二號民事裁定為據，認上開假扣
    押係屬違法，惟觀之該民事裁定，係以原告即世華銀行未依民事訴訟費用法第二
    條規定繳納裁判費，未具備法定之程式，而駁回原告之訴，有該民事裁定乙份附
    卷足憑，是尚難據此即認上開假扣押係屬違法，附此說明。
  (四)按對於一定結果之發生，法律上有防止之義務，能防止而不防止者，與因積極行
    為發生結果者同，刑法第十五條第一項亦定有明文，是所謂消極的犯罪，必以行
    為人在法律上具有積極的作為義務為前提，此種作為義務，雖不限於明文規定，
    要必就法律精神觀察，有此義務時，始能令負犯罪責任（參見最高法院三十一年
    上字第二三二四號判例）。本件被告等係依法對自訴人行使保證債權，已如前述
    ，縱自訴人確患有疾病，非以系爭房地之地價徵收補償費，清償向彰化商業銀行
    之借款，復再以系爭房地借款四十萬元，無法支應自訴人前開疾病治療費用，惟
    被告等在法律上或就法律精神觀察，均無此作為義務存在，是尚難據被告等上揭
    之不作為，令被告等須對自訴人因此無法前往就醫診治之結果，負犯罪責任。且
    被告主觀上係在行使世華銀行對於自訴人之保證債權，亦難認被告等主觀上確有
    殺人之犯意存在。
四、綜上所述，本件被告等係依法行使對於自訴人之保證債權，因而假扣押自訴人系
    爭房地，其等所為與刑法第三百三十五條第一項之侵占罪、第三百四十二條第一
    項之背信罪及第二百七十一條殺人罪等之犯罪構成要件均不相符合。此外，復查
    無其他積極證據足認被告等確有自訴人所指之犯行，揆諸前揭說明，不能證明被
    告犯罪，依法應諭知無罪之判決。又按法院認為應科拘役、罰金或應諭知免刑或
    無罪之案件，被告經合法傳喚無正當理由不到庭者，得不待其陳述逕行判決，刑
    事訴訟法第三百零六條定有明文；本件被告甲○○經合法傳喚無正當理由於審判
    期日不到庭，惟本院即認應諭知無罪之判決，爰依刑事訴訟法第三百零六條之規
    定，不待其陳述逕行判決，附此說明。
據上論斷，應依刑事訴訟法第三百四十三條、第三百零一條第一項、第三百零六條，
判決如主文。
中      華      民      國        九十    年      五    月      三十    日
                                  臺灣高雄地方法院刑事第六庭
                                      法  官    洪榮家
右正本證明與原本無異。
如不服本判決，應於判決送達後十日內，向本院提出上訴狀。
                                      書記官    陳寰瑛
中      華      民      國        九十    年      五    月      三十    日


司法院資訊處製作；財團法人民間司法改革基金會備份。
